【裁判字號】    96,重訴,531
【裁判日期】    980219
【裁判案由】    返還價金
【裁判全文】
臺灣臺中地方法院民事判決  96年度重訴字第531號
原      告  己○○○
            丙○○
                        12號.
共      同
訴訟代理人  林殷世律師
被      告  戊○○
訴訟代理人  劉佳田律師
上列當事人間返還價金事件，本院於民國98年1月21日言詞辯論
終結，判決如下：
    主      文
原告之訴及假執行之聲請均駁回。
訴訟費用由原告負擔。
    事實及理由
壹、原告主張：
一、原告丙○○經營遠鴻資產開發事務所，從事不動產開發，因
    買賣土地與被告相識。民國（下同）94年6月間，被告向乙○○表示：其所有坐落台中縣沙鹿鎮○○○段埔子小段714
    、715地號土地（下稱系爭土地），位在台中市都會公園附
    近，鄰近「彼得潘休閒園區興建計畫」旁待售，增值潛力大
    。原告丙○○經乙○○得知此訊息，當時乙○○向原告丙○○表示持分係一分地，每坪新台幣（下同）10,500元，土地
    旁邊將由春龍開發公司開發彼得潘休閒園區，被告拿出一本
    開發計畫交予乙○○，乙○○再拿給原告丙○○。簽約之前
    原告丙○○未實際勘查土地位置，僅調閱相關地籍資料，94
    年7月間原告丙○○應邀與乙○○前往看地，被告在現場指
    出待售土地，指界時將714及715地號土地全部範圍指出，原
    告尚未決定要買那一塊土地中之一分地，但因被告指界並保
    證位置均在平坦處，故原告認為分到任何土地都是在平坦範
    圍。
二、被告並稱其開闢一條產業道路經過系爭土地可供對外聯絡，
    依被告所指土地位置之右側緊臨約有數十公尺深之深谷窪地
    ，唯恐系爭土地位在深谷處，原告要求被告確認，但被告再
    三保證確實為左側平坦處，被告當時任職台中縣縣議會秘書
    ，原告丙○○不疑有他，以置產及投資為目的，當日即與乙○○之妻即訴外人廖庭玉合夥向被告購買系爭714地號土地
    （因代書作業錯誤最後移轉715地號土地），每坪10,500元
    ，面積約302.54坪，價金3,176,647元。被告於94年9月20日
    將所有權移轉登記予原告丙○○名下，因原告丙○○僅佔股
    份3分之1，嗣後再將所有權移轉登記予廖庭玉名下。94年8
    、9月間被告以同一手法向原告己○○○之配偶即訴外人庚○○詐稱，上述待售之土地在平坦處，有聯外道路云云，致
    原告己○○○亦陷於錯誤，而於94年9月18日以每坪10,500
    元，總價3,176,250元，向被告購買系爭715地號土地，面積
    約302.5坪。
三、簽約時，被告允諾可在近期內完成共有物分割，然原告等購
    得之土地分別於94年9月及10月間完成過戶後即無進展。原
    告丙○○於95年11月間告知原告己○○○，並以廖庭玉之名
    義申請鑑界，詎於96年1月16日複丈測量時，經測量人員告
    知系爭715地號土地位於深谷內，原告始知受騙。原告購買
    系爭土地前後均未請私人工程顧問公司測量，否則豈會與被
    告約定將來分割的位置要在系爭715地號土地的中央即窪地
    部分。原告丙○○與被告簽約買賣之土地為系爭714地號，
    被告表示因代書將買賣的地號誤登記為系爭715地號，兩筆
    土地的條件是一樣的，始由代書將契約書上系爭714地號改
    為系爭715地號，並非原告簽約後，經測量才改為系爭715
    地號。
四、被告明知出售予原告之土地，係在毫無投資價值之深谷內，
    竟向原告偽稱均在平坦處，且有其開闢之產業道路可供對外
    聯絡，致原告等陷於錯誤，而為買受之意思表示，並分別簽
    訂土地買賣契約，交付全部買賣價金，故原告依民法第92條
    第1項及93條規定，撤銷被詐欺之意思表示，並依民法第179
    條不當得利之規定，請求被告返還價金。爰聲明：(一)被告應
    給付原告丙○○3,176,647元，及自起訴狀繕本送達翌日起
    至清償日止，按年息百分之五計算之利息；(二)被告應給付原
    告己○○○3,176,250元，及自起訴狀繕本送達翌日起至清
    償日止，按年息百分之五計算之利息。並陳明願供擔保請准
    宣告假執行。
貳、被告聲明駁回原告之訴及假執行之聲請。如受不利之判決，
    願供擔保免為假執行之宣告，並以下述情詞資為抗辯：
一、被告前向訴外人吳秀雄購買系爭714及715地號土地各5分之1
    持分。94年7月間，原告丙○○與乙○○經證人甲○○介紹
    ，有意購買系爭714及715地號土地，至現場根據地籍圖比對
    地形後，說要申請土地謄本及周邊資料，不久原告丙○○即
    表示願意購買地勢較高之714地號土地，嗣後經原告丙○○
    再到現場詳查，要求改地勢較低之系爭715地號土地，並請
    代書通知被告同意更改標的物並加註第13條（因此契約書上
    有714地號改715地號之記錄）。因為繼承登記及抵押貸款之
    故，系爭土地辦了大約半年的時間尚未過戶至被告個人名下
    ，因此直接從吳秀雄家人名下將系爭土地過戶到原告2人名
    下，原告丙○○嗣於94年11月11日將系爭土地出售予廖庭玉
    ，並於94年11月16日完成移轉登記，如今卻主張受詐欺，欲
    撤銷買賣，實屬無理。原告丙○○向被告購買系爭土地2個
    月後，原告己○○○之夫庚○○向被告表示也想買一塊與原
    告丙○○相同面積及相同地號之土地，被告拿地圖給庚○○
    看，庚○○表示相信原告丙○○是專業，因而成交，被告絕
    無詐欺行為。
二、土地位置有地籍圖可查，任何人均可依公開之資訊作判斷，
    原告丙○○具有土地開發、買賣之專業，以其從事不動產開
    發多年的經歷，不可能被詐欺。不動產買賣是先看地，合意
    後才付費調閱土地謄本及地籍圖，故原告丙○○陳稱簽約前
    未看過土地，實屬無據。其次，系爭714地號土地面積2,881
    坪，715地號土地面積5,245坪，合計8,126坪，大度山台地
    地勢高低不平眾所皆知，焉有8千多坪土地均是平地之可能
    ？平地每坪只賣萬餘元之理？以彼得潘休閒園區為界，原告
    不難查明系爭714及715地號土地地形，原告僅購買系爭土地
    面積之百分之5，土地係高地或低地，是否符合原告主觀需
    求不得而知，但就原告自動要求更改買賣標的物，加註第13
    條要求分割之位置，位在系爭715地號中央等情觀察，顯然
    原告購買前有請私人測量公司測量過，以符合原告最佳利益
    。嗣彼得潘休閒園區因故延建，原告自忖獲利不如預期，即
    編造各種理由要求被告補償，並指稱被告詐欺，實不合情理
    。且原告丙○○向台中地方法院檢察署告訴被告詐欺一案，
    經96年度偵字第14119號不起訴處分，可證明被告並未施用
    詐術。
參、本院之判斷：
    原告丙○○於94年7月21日與被告簽訂不動產買賣契約書，
    以每坪10,500元之價格，向被告購買坐落台中縣沙鹿鎮○○○段埔子小段714地號土地（面積9,525平方公尺）中之持分
    1,000分之105，面積1000.225平方公尺（約302.54坪），嗣
    更改標的為同段715地號土地（面積17.432平方公尺）中之
    持分100,000分之5767，面積1000.225平方公尺（約302.54
    坪），原告丙○○已將買賣價金3,176,647元交付被告，被
    告亦將土地應有部分移轉登記予原告丙○○（原告丙○○嗣
    於94年11月16日移轉登記予訴外人廖庭玉）；另原告己○○○於94年9月18日與被告簽訂不動產買賣契約書，其亦以每
    坪相同價格，向被告購買715地號土地（面積17.432平方公
    尺）中之面積1,000平方公尺（約302.5坪），原告己○○○
    已將買賣價金3,176,250元交付被告，被告亦將應有部分移
    轉登記予原告己○○○等情，業據原告提出不動產買賣契約
    書2件、土地所有權狀2件、715地號土地登記謄本1件等影本
    為證，被告對此並不爭執，已堪信實。惟原告2人均本於不
    當得利之法律關係，請求被告應返還上述之買賣價金，主張
    受被告詐欺，而為前開買受系爭土地之意思表示，得依民法
    第92條第1項規定撤銷之，被告否認有詐欺情事，則本件首
    應判斷者，乃被告對於系爭土地買賣，有無詐欺之情？
一、查系爭714、715地號相關位置、地形、地貌，經本院於97年
    12月4日至現場勘驗，兩造所稱「彼得潘休閒園區」係台糖
    土地，與鄰地之間設有鐵絲網阻隔，而本院命原告丙○○現
    場指出被告指界時所指「欲出賣土地」位置，經東英測量工
    程有限公司測量人員提供現場圖對照，其所指位置係在鐵絲
    網內之「台糖土地」。而714、715地號土地與鐵絲網內之台
    糖土地間，尚隔有706、706-1、706-2地號等3筆土地。沿台
    糖土地之鐵絲網旁，有可供通行之硬路面（見原告97年12月
    16日陳報狀所附照片1），路面約可通至714、715地號與706
    地號土地交界處。而714、715地號土地雜草叢生，有平坦處
    、山溝、陡坡（見上開陳報狀照片4、5），經本院諭知測量
    人員施測結果，該714地號土地登記面積為9525平方公尺，
    平坦區面積1060平方公尺，陡坡區面積8465平方公尺；715
    地號土地登記面積17342平方公尺，平坦區面積3749平方公
    尺、陡坡區面積8324平方公尺、山溝面積5269平方公尺，有
    現況鑑界成果圖附卷可憑。
二、原告丙○○到庭陳稱：「‧‧‧買賣標的是持分大小是1分
    地，且說旁邊會發展彼得潘休閒園區‧‧‧被告有拿一本開
    發計畫（已經送台中縣政府）給乙○○，乙○○也有給我看
    過‧‧‧在簽約前沒有看過土地實際在哪裡，有調過相關地
    籍資料（714、715地號登記簿謄本及地籍圖）出來看過，簽
    約前大概下午2、3點去看地，看完地後就回事務所簽約，看
    地時被告有跟我去，且有指界給我們看，他指界的時候是把
    714、715地號土地全部範圍都指給我們看，當時簽約前的指
    界我們還沒有決定要買哪一塊地號的一分地，但是因為714
    、715土地（被告）指給我看的地方整塊地都是平坦的，我
    們認為只要分到任何土地都是在平坦的範圍，當時指界時除
    了我跟戊○○、乙○○外，還有甲○○，甲○○在場時沒有
    跟我說他是什麼人，我個人認為他應該是被告那邊的人，看
    完地後我就去簽約了」等語（見本院97年7月9日言詞辯論筆
    錄），然查原告丙○○與乙○○均從事土地開發、仲介事務
    十餘年，其等對於不動產投資、買賣知識及應注意事項之瞭
    解，一般人自難與之比擬。且原告丙○○與被告簽約前，既
    曾看過「彼得潘休閒園區」開發計畫，並曾調閱地籍圖，所
    述簽約前下午2、3時曾與乙○○及被告至現場指界，對於系
    爭714、715地號土地與「彼得潘休閒園」土地之相關位置，
    應知之甚詳，則被告是否有隨意亂指土地範圍，以蒙混、唬
    弄原告丙○○及乙○○之可能，即顯有可疑，是原告丙○○
    於本院勘驗現場時，所指出被告當時之指界範圍（在台糖土
    地內），自難採信。
三、況且，原告丙○○之買賣標的原為714地號，後更改為715地
    號，已如前述。就更改原因，原告丙○○於本院前開辯論期
    日先陳稱：「完稅後，被告到乙○○的公司跟他說代書將買
    賣的地號登記錯了登記成715地號，他跟我們說兩筆土地的
    條件是一樣的，所以要我們將契約改為715地號，我當場拿
    出契約書，戊○○就在契約書裡面更改，我跟乙○○當場又
    叫他把第13條附註上去」云云，核與證人乙○○結證「我忘
    記了，好像在交第二期款中間他有一次到我家裡去，被告說
    都是一樣的地，要我改為715地號土地，他說714、715地號
    都是一樣的，都可以合併分割，在我家裡我就要他加註第13
    條，當時原告應該也有在場」等語既生齟齬，所述已非可採
    （因依不動產買賣契約所載，原告丙○○繳第2期款是在94
    年9月16日，但依土地所有權狀所載移轉登記日期為94年9月
    20日，不可能地號登記錯誤後才更正契約書）。嗣原告訴訟
    代理人於本院97年10月28日言詞辯論期日才改稱：「更改地
    號的字跡，經原告丙○○回想，確實是代書所寫，應該是記
    憶有誤」等語。惟何以原告丙○○同意代書將買賣標的更改
    為715地號土地？又何需在契約加註第13條「分割位置於715
    地號中央」等語，因該714、715地號土地大小、地形、以一
    分地面積換算成應有部分均有不同，以原告丙○○及乙○○
    從事土地仲介多年之經驗及曾調閱登記簿謄本及地籍圖等情
    觀之，顯不可能如原告丙○○及證人乙○○所述其等係僅應
    被告單方要求或代書作業疏失云云，其等即無條件同意變更
    買賣標的。又依前開測量結果觀察，被告倘有意詐欺原告丙○○及證人乙○○，而該714地號土地之平坦區面積僅1060
    平方公尺，715地號土地平坦區面積達3749平方公尺，以原
    告所述標的條件（平坦）而言，2筆土地顯不相當，被告若
    非至愚，亦不可能主動將買賣標的由714地號更改為715地號
    ，並同意原告丙○○加註「分割位置在715地號中央」之約
    定。
四、反觀證人即辦理本件買賣契約及移轉登記手續之代書辛○○
    證稱：「‧‧‧簽約時確實是寫714地號，後來原告丙○○
    打電話給我說，他有請工程顧問公司去現場測量過，說現在
    要改買715地號土地‧‧‧契約書第13條是我記載的‧‧‧
    是原告丙○○要求我記載的‧‧‧丙○○沒有告訴我715地
    號的中央是哪裡」等語，核與證人甲○○所證因原告丙○○
    主動變更買賣標的相符。且證人甲○○於本院現場履勘測量
    （97年12月4日）前，早於97年12月1日具狀陳報系爭714、
    715地號土地之大略地形圖，該圖所標示之系爭714、715地
    號之平地位置，與前開現狀鑑定成果圖上之平坦區，竟大致
    相符。因714、715地號土地形狀均為長條型，如將2筆土地
    合併觀察，所謂平地或平坦區之位置，恰在2筆土地之中央
    ，由此可知原告丙○○何以要求代書加註第13條之緣故。是
    以，證人甲○○所證「原告方面」曾請測量公司到現場測量
    ，原告等對於2筆土地之實際範圍及現況均很清楚等語，應
    可採信。
五、此外，原告丙○○及證人乙○○、丁○○、庚○○（即原告
    己○○○之夫）等人曾對被告共同告訴詐欺，經臺灣臺中地
    方法院檢察官認無從證明被告有原告等指述之詐欺犯行，而
    為不起訴處分，有該署96年度偵字第14119號不起訴書影本
    在卷可憑。依該不起訴處分書所載，證人丁○○係向被告購
    買本件土地同段之699、705之2地號土地，而該2筆土地亦在
    前述「彼得潘休閒園區」土地旁，有上開現況鑑界成果圖在
    卷可查。證人丁○○於本院證稱，其在行政院中部辦公室擔
    任秘書，與時任行政院中部聯合中心的執行長廖永來，均有
    購買上開土地，證人購買100坪，廖永來買200坪，係買持分
    的等語。是綜合下述情節：
  (1)前述各筆土地（即714、715、699、705之2地號）買賣，均
    與「彼得潘休閒園區」開發案有關。
  (2)各關係人之身分即被告戊○○為台中縣議會秘書、原告丙○○及證人乙○○從事不動產開發、仲介業，證人庚○○為台
    中縣議會議員、證人丁○○係行政院中部辦公室秘書，訴外
    人廖永來行政院中部聯合中心執行長（原告所提出之錄音譯
    文中亦提及台中縣議會前議長林敏霖），其等相較於一般民
    眾，對本件相關土地開發、投資等資訊更容易取得。
  (3)而上述各筆土地之交易形式，均為特定大小（1分地或100、
    200坪）計價，但皆以移轉應有部分登記。惟共有土地之分
    割，並非易事，已屬一般人之識見，更應為上述各關係人交
    易當時所明知。以相關土地坐落位置、地理條件而言，將來
    縱然分割，但以其等購買之應有部分比例計算，能否均如願
    分在平地，各關係人自難委為不知。
  (4)且各筆交易之登記，原告丙○○於94年9月20日登記後，即
    於94年11月16日移轉登記予證人乙○○之妻廖庭玉；證人庚○○以其妻即原告己○○○名義訂立買賣契約，證人丁○○
    以其友人蔡惟名義登記。
    足見，原告等人購買系爭土地，係著眼於「彼得潘休閒園區
    」開發成功後，帶動周圍土地地價之增值，與原告所謂被告
    詐稱土地為平坦處云云，毫無關聯。
六、綜上所述，原告等指稱受被告詐欺，以致為土地買賣之意思
    表示云云，洵無可採。原告等無從依民法第92條之規定撤銷
    其意思表示，則各該不動產買賣契約仍屬有效。從而，原告
    等依不當得利之法律關係，請求被告返還如其聲明所示之買
    賣價金，為無理由，應予駁回。其假執行之聲請因訴之駁回
    而失所依據，應併駁回之。
肆、本判決基礎已經明確，兩造其餘攻擊、防禦及證據方法，尤
    以兩造各提出之訴訟外錄音譯文（光碟、錄音帶），經核與
    判決結果無影響，就其證據能力、證據程度，不再一一贅述
    ，附此敘明。
伍、訴訟費用負擔之依據：民事訴訟法第78條、第85條第1項前
    段。
中    華    民    國    98    年    2     月    19    日
                  民事第二庭  法  官  王邁揚
以上為正本係照原本作成。
如對本判決上訴，須於判決送達後20日內向本院提出上訴狀。
中    華    民    國    98    年    2     月    19    日
                              書記官


司法院資訊處製作；財團法人民間司法改革基金會備份。
